臺灣高等法院刑事判決　　　　　　　　96年度上易字第2387號
上　訴　人　臺灣新竹地方法院檢察署檢察官
被　　　告　甲○○
　　　　　　　　　　現於臺灣新竹監獄執行中
上列上訴人因被告違反毒品危害防制條例案件，不服臺灣新竹地
方法院96年度易字第171號，中華民國96年8月16日第一審判決（
起訴案號：臺灣新竹地方法院檢察署95年度毒偵字第1868號），
提起上訴，本院判決如下：
    主  文
原判決撤銷，發回臺灣新竹地方法院。
    理  由
一、公訴意旨略以：被告甲○○基於施用第二級毒品安非他命之
    犯意，於95年11月10日中午12時許，在新竹縣芎林鄉○○村
    ○○街80巷75號住處內非法施用第二級毒品安非他命，嗣於
    95年11月10日13時40分許，為警在上址查獲，經其同意搜索
    後，扣得第二級毒品安非他命0.3 公克（起訴書漏載）、吸
    食器1組、玻璃球吸食器5支、塑膠吸管4支及殘渣袋3個，因
    認被告涉犯毒品危害防制條例第10條第2 項之施用第二級毒
    品罪嫌等語。
二、原審判決略以：
    被告初於87年間即因施用毒品案件，經本院以87年度毒聲字
    第192 號裁定送勒戒處所觀察、勒戒後，認無繼續施用毒品
    之傾向，乃經臺灣新竹地方法院檢察署檢察官以87年度偵字
    第4334號為不起訴處分確定；再於88年間仍因施用毒品案件
    ，經本院以88年度毒聲字第2411號裁定送勒戒處所觀察、勒
    戒後，認有繼續施用毒品之傾向，再經本院以89年度毒聲字
    第354 號裁定令入戒治處所施以強制戒治，並經本院以89年
    度竹東簡字第35號判決判處有期徒刑4 月確定，嗣其強制戒
    治執行滿3 月後，經戒治處所認無繼續戒治之必要，乃報由
    檢察官聲請本院以89年度毒聲字第1991號裁定停止戒治，所
    餘戒治期間付保護管束，且於90年4 月11日以90年度聲字第
    373 號裁定免除上開刑之執行。詎甲○○於保護管束期滿後
    ，又三犯施用第二級毒品安非他命案件，經本院裁定令入戒
    治處所施以強制戒治，並於92年3 月25日執行完畢，而該次
    施用第二級毒品安非他命犯行，並經本院竹東簡易庭於90年
    12月12日以90年度竹東簡字第187號判決判處有期徒刑5月，
    並於91年2 月20日確定。嗣再因施用第一級毒品海洛因及第
    二級毒品安非他命案件，經本院於91年10月22日以91年度訴
    字第590號判決分別判處有刑徒刑9月及6 月，並定應執行刑
    為有期徒刑1年2月，且於同年11月11日確定，經接續執行於
    93年5 月6日縮短刑期假釋出監，再於同年10月6日假釋期滿
    未經撤銷，所餘刑期以已執行論。復因施用第二級毒品安非
    他命案件，經本院於95年6月20日以95年易字第148號判決判
    處有期徒刑8月，且於95年7月10日確定。然又於95年7 月11
    日20、21時許，再施用第二級毒品安非他命，而於95年7 月
    12日為警查獲，並經本院於96年1月10日以95年度易字第521
    號判決判處有期徒刑7 月確定等情，有臺灣高等法院被告前
    案紀錄表、本院95年度易字第521 號刑事判決等在卷足參。
    據此，觀諸被告自87年間起即因施用毒品經法院多次裁定觀
    察、勒戒、強制戒治及判處徒刑執行，幾乎未曾間斷，顯與
    慣性施用毒品者因成癮、濫用及依賴毒品，致無法戒絕、抗
    拒，而基於長期慣性、濫用之一般社會經驗相符，參以被告
    於本案本院準備程序時供稱：「（請為本件認罪之陳述）犯
    罪事實和檢察官起訴書所記載的犯罪事實相同，我在95年11
    月10日中午12時許，在新竹縣芎林鄉○○村○○街80巷75號
    住處內施用第二級毒品安非他命1 次... 」、「（有何意見
    陳述？）（檢察官答）被告坦承施用頻率大約每個星期1 次
    ，斷斷續續施用，此部分請依法處理。（被告答）和檢察官
    所言相同，施用方法和剛才所述一樣，都是在家中施用」等
    情，並有被告持有之第二級毒品安非他命（毛重0.3 公克）
    、安非他命吸食器1組、玻璃球吸食器5支、塑膠吸管4 支、
    殘渣袋3 個等扣案，亦足資佐證被告確非僅止於95年11月10
    日12時許，非法施用第二級毒品安非他命1 次，在在均足徵
    被告上開供稱伊於95年11月10日被查獲入監執行前，仍陸陸
    續續經常性慣性施用第二級毒品安非他命等情，應堪足採信
    ，足認被告確係因施用第二級毒品安非他命產生成癮、濫用
    及依賴性，而基於反覆、延續施用第二級毒品安非他命之實
    質單一「集合」犯意，長期反覆、延續施用第二級毒品安非
    他命無疑。因此，被告自上開本院95年度易字第521 號確定
    判決所認定之95年7 月11日20、21時起開始反覆多次施用第
    二級毒品安非他命之行為，雖有「複次」之自然行為，然在
    刑法評價上，仍應總括評價為刑罰「構成要件單數」「集合
    犯」之實質上一罪。據此，被告雖確有公訴意旨施用第二級
    毒品安非他命之事實，然顯與上開本院95年度易字第521 號
    確定判決所認定被告施用第二級毒品安非他命之犯行係基於
    同一「集合犯」之實質上單一犯意所為，而應為上開確定判
    決之既判力效力所及，而逕為免訴之判決，固非無見。
三、惟查：
（一）按行為人於一段時日內反覆多次施用毒品之行為，其施用
      行為跨越95年7月1日修正刑法施行之前及後，其於刑法修
      正施行前連續施用毒品部分，應依刑法第2條第1項之規定
      ，適用修正前連續犯之規定論以一罪；刑法修正施行後之
      多次施用犯行，除符合接續犯之要件外，則應一罪一罰，
      再就刑法修正施行後之數罪，與修正前依連續犯規定所論
      之一罪，數罪併罰，合併定其應執行之刑（最高法院最高
      法院96年度第9 次刑事庭會議決議參照）。而所謂接續犯
      等包括一罪除反覆實施之犯罪行為外，仍應以時間及空間
      上非常密接緊密為必要，亦即須以數行為於同時同地或密
      切接近之時地實施，侵害同一之法益，各行為之獨立性極
      為薄弱，依一般社會健全觀念，在時間差距上，難以強行
      分開，在刑法評價上，以視為數個舉動之接續施行，合為
      包括之一行為予以評價，較為合理，則屬接續犯，而為包
      括之一罪（最高法院86年台上字第8295號判例要旨參照）
      。又所謂「集合犯」係屬刑法上一種特殊的構成要件類型
      ，在構成要件中所描述之行為，其行為本身具有重複實施
      之特質，故行為人所為之各別行為被總結成為構成要件的
      一行為，而論以單純一罪，此或與接續犯在行為人所為之
      複製行為有其共通處，然接續犯在其所適用之構成要件行
      為文義本身不具反覆實施之特質，但在行為人所為之各複
      製行為之間，於時空上，集合犯與接續犯同被要求應緊密
      連接，只是接續犯比集合犯較受嚴格要求。是以刑法連續
      犯廢除後，對於部分習慣犯，例如竊盜、吸毒等犯罪，基
      於適用數罪併罰恐生刑罰過重產生不合理現象之疑慮，或
      可發展接續犯、集合犯或包括的一罪之概念，認為構成單
      一之犯罪，以限縮數罪併罰之範圍（見立法理由）。然本
      院認為在認定上，行為人所為之各複製行為之間，在時空
      上仍應受「緊密連接」之規範，並非毫無時空之限制，否
      則將回復修法前只要基於概括犯意，經常可連綿數年之久
      ，仍適用連續犯之規定論處，不無鼓勵犯罪之嫌，此應非
      修法之本旨。故施用毒品者，在當次被查獲移送偵辦前之
      多次施用行為，各行為之間如合於時空緊密連接之關係，
      自得以包括的一罪 (集合犯）論之，苟如行為人施用毒品
      被查獲移送偵辦後，不論是羈押或交保釋放，則行為人施
      用毒品之犯意應已中斷 (實務上最高法院已認為凡有在監
      執行或羈押之事實即認定施用毒品之犯意中斷），爾後再
      有施用行為應屬另行起意而為之，與查獲前之施用行為即
      不能以包括的一罪 (集合犯）論之，蓋如不作如是切割，
      恐有容許行為人於被查獲釋放後仍可繼續施用之嫌，自非
      遏止當前毒品氾濫之策，合先敘明。
（二）被告前於95年7 月11日20、21時許，施用第二級毒品安非
      他命，經原審法院於96年1月10日以95年度易字第521號判
      處有期徒刑7月；本件與前案之犯罪時間，相隔4月，就人
      體代謝第二級毒品而言，難認二案間有時間上密接關係，
      得論以集合犯。原審未予詳查，率認被告確係因施用第二
      級毒品安非他命產生成癮、濫用及依賴性，而基於反覆、
      延續施用第二級毒品安非他命之實質單一「集合」犯意，
      長期反覆、延續施用第二級毒品安非他命，而為免訴諭知
      ，自有未洽。檢察官上訴意旨指摘及此，為有理由，自應
      由本院將原判決撤銷，發回原審法院另為適法之處理，並
      不經言詞辯論為之。
據上論結，應依刑事訴訟法第369 條第1 項但書、第372 條，判
決如主文。
中　　華　　民　　國　　96　　年　　10　　月　　12　　日
　　　　　　　　　刑事第十一庭審判長法　官  張連財
　　　　　　　　　　　　　　　　　  法　官  林明俊
　　　　　　　 　 　　　　　　　　　法　官  楊照男
以上正本證明與原本無異。
不得上訴。
                                    書記官  陳秋雄
中　　華　　民　　國　　96　　年　　10　　月　　12　　日
